【裁判字號】    95,訴,691
【裁判日期】    951027
【裁判案由】    偽造文書等
【裁判全文】
臺灣臺北地方法院刑事判決               95年度訴字第691號
公  訴  人  臺灣臺北地方法院檢察署檢察官
被      告  戊○○
            丁○○
            丙○○○
共      同
選任辯護人  李富祥律師
上列被告等因偽造文書等案件，經檢察官提起公訴（九十五年度
偵續字第一０二號），本院判決如下：
    主  文
戊○○、丁○○、丙○○○均無罪。
    理  由
一、公訴意旨略以：
    (一)被告戊○○、被告丁○○係被告丙○○○之女，而戊○○
      係莊麗生之配偶，亦為甲○之繼母，乙○○則為莊麗生之
      弟。緣莊麗生於民國92年11月5日上午11時41分左右，在
      臺北市中正區○○○路○段105巷23之1號住處，因呼吸急
      促而送臺北市立仁愛醫院（現改名為臺北市立聯合醫院仁
      愛院區）急救，丁○○及丙○○○迅將此情通知遠在美國
      之戊○○。詎被告三人明知莊麗生於送醫前緊急交付丙○○○收執之上海商業儲蓄銀行仁愛分行（下稱上海銀行仁
      愛分行）第00-00000-0000000號帳戶存摺及印章，僅係委
      託丙○○○交與戊○○，並無進一步為何財產分配或處分
      之表示，竟為便利戊○○剩餘財產差額分配請求權利之行
      使，共同基於為自己不法所有之意圖，以及行使偽造文書
      之概括犯意聯絡，先趁莊麗生尚在醫院救護彌留之際，由
      戊○○於92年11月6日近午時分以電話指示丙○○○另設
      新帳戶，並要求丁○○將上開銀行存摺內之存款提領轉匯
      至丙○○○所設之新帳戶，丁○○遂於92年11月6日中午
      持莊麗生上開帳戶之存摺及印章，至上海銀行仁愛分行，
      偽以莊麗生之名義填寫領取新臺幣（下同）10萬元、1700
      萬元之存摺存款取款憑條各1紙，並盜用莊麗生之印章接
      續蓋印於其上，而偽造該2紙取款憑條，再交付與不知情
      之銀行承辦人員行使，復表示欲將其中1700萬元匯至丁○○設於中國信託商業銀行仁愛分行第0000000000000號帳
      戶，使該承辦人員陷於錯誤，而依丁○○之指示，接續於
      同日12時32分及12時35分許，自該帳戶取款10萬元、1700
      萬元交付與丁○○，並將其中1700萬元匯至丁○○之上開
      中國信託銀行帳戶，足生損害於莊麗生及上海銀行仁愛分
      行管理帳戶之正確性。俟丙○○○於92年11月6日在臺灣
      中小企業銀行仁愛分行（下稱臺灣企銀仁愛分行）開設第
      00000000000號帳戶，並將帳戶存摺及印章交付丁○○後
      ，丁○○再將其中1670萬元分三筆轉入上述丙○○○之帳
      戶。
    (二)莊麗生於92年11月6日下午5時43分許死亡後，丁○○於翌
      日中午，自甲○處得悉莊麗生之上開帳戶內尚有附表所示
      支票四紙未兌領，再於同日下午持莊麗生前揭上海銀行仁
      愛分行存摺及印章，偽以莊麗生之名義，盜用莊麗生之印
      章蓋印於上海商業儲蓄銀行託收票據領回證明單上，而領
      回附表所示之支票共四紙，並立刻至臺灣中小企業銀行仁
      愛分行，以丙○○○之名義背書存入第00000000000號帳
      戶內，足生損害於莊麗生之子甲○、莊漢，以及上海銀行
      管理帳戶資料之正確性。嗣經甲○於辦理莊麗生遺產時，
      發現莊麗生之上海銀行仁愛分行存款遭提領一空，始悉上
      情。
    因認被告三人均涉有刑法第217條第2項之盜用他人印章、第
    216條、210條之行使偽造私文書、第339條第1項之詐欺取財
    罪嫌。
二、按犯罪事實應依證據認定之，無證據不得推定其犯罪事實；
    不能證明被告犯罪者，應諭知無罪之判決，刑事訴訟法第
    154條、第301條第1項分別定有明文。又事實之認定，應憑
    證據，如未能發現相當證據，或證據不足以證明，自不能以
    推測或擬制之方法，以為裁判基礎，最高法院40年臺上字第
    86號著有判例可資參照。且認定犯罪事實所憑之證據，雖不
    以直接證據為限，間接證據亦包括在內，然無論直接或間接
    證據，其為訴訟上之證明，須於通常一般之人均不致於有所
    懷疑，而得確信其為真實之程度者，始得據之為有罪之認定
    ，倘其證明尚未達到此一程度，而有合理性懷疑之存在時，
    即無從為有罪之認定，此亦有最高法院76年臺上字第4986
    號判例可資參照。
三、本件公訴人認被告涉有行使偽造私文書罪嫌，係以：(一)告訴
    人甲○、乙○○之指訴；(二)證人己○○之證述；(三)上海商業
    儲蓄銀行存摺存款取款憑條影本2紙、匯出匯款申請書影本1
    紙、丁○○之中國信託仁愛分行第00000-000000-0號帳戶存
    摺影本1紙；(四)臺灣中小企業銀行仁愛分行93年5月26日93仁
    愛字第000234號函附丙○○○開戶基本資料、資金往來相關
    資料影本1份、臺灣企銀仁愛分行丙○○○第00000000000號
    帳戶存摺影本1份、臺灣企銀仁愛分行94年5 月4日（94）仁
    愛字第00177函附丙○○○帳戶自開戶時起資金往來明細表
    乙份；(五)第一商業銀行前鎮分行93年5月21日（93）一前鎮
    字第142號函附附表所示支票正反面影本4紙、明細分類帳影
    本1份；(六)上海商業儲蓄銀行仁愛分行93年5月10日（93）上
    仁字第93號函附莊麗生開戶基本資料及託收票據明細表、託
    收票據領回證明單影本各1份；(七)臺北市立仁愛醫院死亡證
    明書影本1紙，為其論據。
四、訊據被告三人均堅決否認有何盜用他人印章、行使偽造私文
    書及詐欺取財之犯行，被告戊○○辯稱：伊係莊麗生之配偶
    ，就日常事務有代理權，自係有權處理莊麗生之財產；被告
    丁○○則辯稱：伊係依戊○○之指示為存提款及兌領支票之
    行為，主觀上並無盜用他人印章、行使偽造私文書及詐欺取
    財之犯意；被告丙○○○則以：伊僅係應戊○○之請託，開
    立帳戶供戊○○使用，對於該帳戶如何使用均不清楚，亦未
    參與等語置辯。經查：
（一）提領莊麗生10萬元及1700萬存款部分：
    1.上揭被告丁○○於92年11月6日中午持丙○○○所交付莊
      麗生上開帳戶之存摺及印章，至上海銀行仁愛分行，以莊
      麗生之名義填寫領取10萬元、1700萬元之存摺存款取款憑
      條各1紙，並蓋用莊麗生之印章於其上，交付與不知情之
      銀行承辦人員行使，該承辦人員並依丁○○之指示，陸續
      於同日12時32分及12時35分許，自該帳戶取款10萬元、，
      另將其中1700萬元匯至丁○○之上開中國信託銀行帳戶，
      俟丙○○○於92年11月6日在臺灣企銀仁愛分行開設帳戶
      後，丁○○再將其中1670萬元分三筆轉入該丙○○○帳戶
      ；以及莊麗生於92年11月5日上午11時41分左右，因呼吸
      急促而送臺北市立仁愛醫院急救，迄92年11月6日下午5時
      43分許死亡之事實，業據被告三人坦承不諱，並有上海商
      業儲蓄銀行存摺存款取款憑條影本2紙、匯出匯款申請書
      影本1紙、丁○○之中國信託仁愛分行第00000-000000-0
      號帳戶存摺影本1紙、臺灣中小企業銀行仁愛分行93年5月
      26日93仁愛字第000234號函附丙○○○開戶基本資料、資
      金往來相關資料影本1份、臺灣企銀仁愛分行丙○○○第
      00000000000號帳戶存摺影本1份、臺灣企銀仁愛分行94年
      5月4日（94）仁愛字第00177函附丙○○○帳戶自開戶時
      起資金往來明細表1份、臺北市立仁愛醫院死亡證明書影
      本1紙附卷可稽，是以此部分被告戊○○指示丁○○存提
      款，與被告丙○○○開立帳戶供戊○○為上述使用之事實
      ，應堪認定。
    2.又查，公訴意旨認莊麗生於送醫前緊急交付被告丙○○○
      收執之上海銀行仁愛分行莊麗生帳戶存摺及印章乙節，業
      據被告丙○○○供述在卷，且查卷附臺北市立聯合醫院95
      年3月14日北市醫仁字第09531272900號函及臺北市政府消
      防局救護紀錄表所載，均為莊麗生送救護後之情況，依上
      述臺北市立聯合醫院函稱病患的病情可以瞬息萬變，無法
      推測到院前之病況等情，尚無證據可資證明莊麗生於送醫
      前並未交付上開存摺及印章，參以被告戊○○亦供稱莊麗
      生帳戶存摺及印章係被告丙○○○所交付，核與被告丙○○○所言相符，是以此部分莊麗生將其印章、存摺交予丙○○○之事實亦堪認定。
    3.被告丙○○○雖稱莊麗生於交付帳戶存摺印章時，僅謂「
      媽媽，交給小琳」等語。惟查，被告戊○○為莊麗生之配
      偶，關係至為密切，且依民法第1003條第1項規定：「夫
      妻於日常家務，互為代理人。」，是被告戊○○於日常家
      務所生費用等一切事宜，原即有代理之權限。參以證人乙○○證述莊麗生於送醫當時，並無其他親人同住等情，則
      莊麗生囑託被告丙○○○將印章、存摺交付配偶戊○○，
      亦與事理無違。再者，莊麗生交付銀行帳戶存摺及該帳戶
      之印鑑章，衡諸常情，該顆印章當然包括授權於與該銀行
      帳戶有關之使用，公訴意旨認莊麗生僅係委託丙○○○將
      存摺、印章交與戊○○，並未包括財產分配或處分之表示
      ，尚有誤會。從而被告戊○○於莊麗生死亡前指示丁○○
      自莊麗生帳戶提款10萬、1700萬之行為，係基於莊麗生之
      授權而為使用帳戶之行為，尚難以刑法之盜用他人印章、
      行使偽造私文書及詐欺取財罪論處。
    4.被告丁○○、丙○○○均係依被告戊○○之指示而為上述
      存提款與開立帳戶之行為，且主觀上皆認為被告戊○○有
      權使用莊麗生之帳戶，是以被告丁○○、丙○○○均無盜
      用印章、行使偽造私文書及詐欺取財罪之犯意與行為。
（二）領回如附表所示之支票4紙部分：
    1.被告丁○○於莊麗生死亡後之翌日即92年11月7日下午，
      持莊麗生前揭上海銀行仁愛分行存摺及印章，以莊麗生之
      名義，蓋用莊麗生之印章於上海商業儲蓄銀行託收票據領
      回證明單上，以領回附表所示之支票共4紙，並分別於支
      票到期以後，以丙○○○之名義背書存入上開丙○○○開
      立之帳戶內等情，業據被告三人坦承在卷，並有臺灣中小
      企業銀行仁愛分行93年5月26日93仁愛字第000234號函附
      丙○○○開戶基本資料、資金往來相關資料影本1份、臺
      灣企銀仁愛分行丙○○○第00000000000號帳戶存摺影本1
      份、臺灣企銀仁愛分行94年5月4日（94）仁愛字第00177
      函附丙○○○帳戶自開戶時起資金往來明細表乙份、第一
      商業銀行前鎮分行93年5月21日（93）一前鎮字第142 號
      函附附表所示支票正反面影本4紙、明細分類帳影本1、上
      海商業儲蓄銀行仁愛分行93年5月10日（93）上仁字第93
      號函附莊麗生開戶基本資料及託收票據明細表、託收票據
      領回證明單影本各1份在卷可參，是此部分之事實堪以認
      定。
    2.惟查，被告戊○○與莊麗生之授權關係，雖因莊麗生之死
      亡而消滅，被告戊○○原不得以莊麗生之身分指示被告丁○○以莊麗生之名義領回附表所示之支票，然被告戊○○
      、丁○○均非熟習法律之人，實不能苛責被告戊○○及丁○○應知悉其與莊麗生之授權關係於莊麗生死亡時即行消
      滅。
    3.復查，依證人甲○於偵查中證述：「我是11月7日凌晨零
      時自美國回來，我回到家中，只有丁○○在家中等我，當
      天早上8、9點時，我接到父親朋友傳榮祺的電話，告訴我
      趕快找到父親存摺、印章，把我父親的錢領出來，所以我
      打電話給丁○○，娟告訴我，我父親的存摺在他那邊，娟
      也打電話給己○○稱錢已經轉好了。．．．」（93年度偵
      字第14427號卷第75、76頁）等語；證人甲○於本院證述
      ：「（剛開始你是如何知道有這四張支票在莊麗生的戶頭
      ？）我回來以後，接到己○○的電話，問我父親財產的事
      情，說有印章、存摺在丁○○的手上，叫我去處理及注意
      。我聯絡丁○○，丁○○問我是誰要問這些事情，丁○○
      又打電話給己○○去確認這件事情，之後丁○○又打電話
      給我，此時我叔叔乙○○才告訴我有這四張支票在我父親
      的帳戶內。」（95年8月8日審判筆錄第8頁）等語；證人
      乙○○於偵查中證述：「支票的事情是我在7日從己○○
      得知丁○○有打電話給己○○問為何傅告訴甲○說莊麗生
      戶頭內有存款，要怎麼處理要注意的事情，那時告知己○○她已經將存款領走。傅告訴我此事，我才打電話給戊○○說戶頭還有4張支票。」（95年度偵續字第102號卷第71
      頁）；證人乙○○於本院證述：「（你在偵查中有說：是
      你告訴戊○○，莊麗生的戶頭有4張支票，有無此事？）
      那是我在甲○家時，丁○○告訴甲○錢她已經領走，我有
      聽到，我跟甲○說還有4張支票，甲○就跟丁○○講，．
      ．．。」（本院95年8月8日審判筆錄第5頁）等語；及證
      人己○○證述：「（甲○為什麼在檢察官前說丁○○告訴
      己○○錢已經轉好了？）11月7日早上大約8點左右我打電
      話給甲○，甲○如何去處理這個問題，我就不清楚了，後
      來11月7日11點左右丁○○又打我手機，說東西在她身上
      ，但我沒有問是什麼東西，我就放心了。」等語參互觀之
      ，足認甲○於95年11月7日已知莊麗生帳戶內之存款已由
      被告丁○○領取後，復告知丁○○稱莊麗生帳戶內仍有4
      張支票尚未領取，是以被告丁○○辯稱：「莊麗生死後當
      天，甲○打給我，說莊麗生戶頭內還有4張支票，我剛好
      人在外面，靠近上海商銀，我就跟甲○說我去領好了，甲○也沒有拒絕，也沒有說叫我不要去拿。．．．我記得比
      較清楚是，我在醫院等死亡證明時，甲○打給我，提醒我
      銀行還有四張支票沒有領的事情，他說他要去領，我說我
      現在人在外面，而他的中文又不太好，我說我去做就好，
      他沒有拒絕。到當天下午甲○又打電話給我，說乙○○說
      這4張支票是他的，我說如果是他的，為何會記在你爸爸
      帳戶中，要他等他媽媽回來再說。」等語（95年度偵續字
      第102號卷第71頁），尚非無據。從而被告戊○○主觀上
      認為其於92年11月7日以莊麗生名義領回如附表所示之4紙
      支票係得戊○○及甲○之同意等情，亦足認定。
    4.至證人甲○稱並不知被告戊○○指示丁○○於支票到期以
      後，以丙○○○之名義背書存入上開丙○○○開立之帳戶
      內等情，係屬甲○與戊○○對於如何保管遺產尚有爭執之
      問題，尚與刑法盜用印章、行使偽造私文書及詐欺取財罪
      之構成要件不合。
五、綜上所述，被告戊○○係基於莊麗生之授權而指示丁○○為
    上述提領莊麗生帳戶內存款之行為，且被告戊○○、丁○○
    均認為係得莊麗生及甲○之同意而為提款及領回支票之行為
    ，並無盜用印章、行使偽造私文書及詐欺取財罪之主觀犯意
    ，而被告丙○○○僅係依被告戊○○之指示開立帳戶並供戊○○使用，並未參與提匯款及領回支票之行為，且主觀上亦
    認為被告戊○○有權使用莊麗生之帳戶，而無盜用印章、行
    使偽造私文書及詐欺取財罪之主觀犯意，均難以刑法第217
    條第2項之盜用他人印章、第216條、210條之行使偽造私文
    書、第339條第1項之詐欺取財之罪論處。此外，本院復查無
    其他積極證據，足認被告等有公訴人所指盜用他人印章、行
    使偽造私文書及詐欺取財之犯行，核諸前揭說明，自應由本
    院就被告三人為無罪之諭知。
據上論斷，應依刑事訴訟法第三百零一條第一項，判決如主文。
本案經檢察官黃紋綦到庭執行職務
中    華    民    國    95    年    10    月    27    日
                  刑事第三庭  審判長法  官  黃雅芬
                                    法  官  王幸華
                                    法  官  胡宗淦
以上正本證明與原本無異。
如不服本判決，應於判決送達後10日內向本院提出上訴狀（應抄
附繕本）。告訴人或被害人如對於本判決不服者，應具備理由請
求檢察官上訴，其上訴期間之計算係以檢察官收受判決正本之日
期為準。
                                    書記官  張耀鴻
中    華    民    國    95    年    10    月    27    日
附表：
┌──┬───┬───┬─────┬────┬────┐
│編號│發票人│付款人│支票號碼  │發票日  │票面金額│
├──┼───┼───┼─────┼────┼────┤
│一  │南輝營│第一商│PA0000000 │92.11.10│100萬元 │
├──┤造有限│業銀行├─────┼────┼────┤
│二  │公司  │南高雄│PA0000000 │92.12.10│100萬元 │
├──┤      │分行（├─────┼────┼────┤
│三  │      │現改名│PA0000000 │93.01.10│100萬元 │
├──┤      │為前鎮├─────┼────┼────┤
│四  │      │分行）│PA0000000 │93.02.10│100萬元 │
└──┴───┴───┴─────┴────┴────┘


司法院資訊處製作；財團法人民間司法改革基金會備份。
